ACORDAO-COMPLETO-2411740

ACÓRDÃO 6148/2020 ATA 17/2020 - SEGUNDA CÂMARA

VISTOS, relatados e discutidos estes autos que tratam de ato de pensão civil concedida pelo Núcleo Estadual do Ministério da Saúde no Estado da Bahia,
ACORDAM os Ministros do Tribunal de Contas da União, reunidos em sessão da Segunda Câmara, diante das razões expostas pelo Relator, com fundamento no art. 71, inciso III, da Constituição Federal e nos arts. 1º, inciso V, 39, inciso II, e 45 da Lei 8.443/1992, em:
9.1. considerar ilegal o ato de pensão civil instituído por Edvaldo Correa, recusando o respectivo registro;
9.2. dispensar o ressarcimento das quantias indevidamente recebidas, em boa-fé, pela interessada Sra. Jacira Menezes, consoante o Enunciado 106 da Súmula de Jurisprudência deste Tribunal;
9.3. determinar ao Núcleo Estadual do Ministério da Saúde no Estado da Bahia que:
9.3.1. faça cessar, no prazo de 15 (quinze) dias, contado a partir da ciência desta deliberação, os pagamentos decorrentes do ato impugnado, sob pena de responsabilidade solidária da autoridade administrativa omissa, consoante disposto nos arts. 71, inciso IX, da Constituição Federal e 262 do Regimento Interno desta Corte;
9.3.2. comunique à interessada a deliberação deste Tribunal e a alerte de que o efeito suspensivo proveniente da eventual interposição de recursos, junto ao TCU, não a eximirá da devolução dos valores indevidamente recebidos após a notificação;
		       9.4. dar ciência desta deliberação à interessada e ao Núcleo Estadual do Ministério da Saúde no Estado da Bahia.

Análise de ato de pensão civil concedida pelo Núcleo Estadual do Ministério da Saúde no Estado da Bahia.

Segunda Câmara

3. Interessados/Responsáveis:
3.1. Interessados: Alice de Souza Correa (XXX.917.805-XX) e Jacira Menezes (XXX.748.725-XX).

13.1. Ministros presentes: Ana Arraes (Presidente), Augusto Nardes (Relator), Aroldo Cedraz e Raimundo Carreiro.
13.2. Ministros-Substitutos presentes: Marcos Bemquerer Costa e André Luís de Carvalho.

AUGUSTO NARDES

Adoto como relatório a instrução de peça 19, a seguir reproduzida, a qual contou com a anuência dos dirigentes da Secretaria de Fiscalização de Pessoal (Sefip) e do representante do Ministério Público especializado (peças 20 e 21) :
INTRODUÇÃO
1.	Trata-se de ato de concessão de pensão civil de EDVALDO CORREA, ex-servidor do Núcleo Estadual do Ministério da Saúde no Estado da Bahia.
2.	O ato foi submetido, para fim de registro, à apreciação do Tribunal de Contas da União (TCU) , de acordo com o art. 71, inciso III, da Constituição Federal. O cadastramento e a disponibilização ao TCU ocorreram por intermédio do Sistema de Apreciação e Registro de Atos de Admissão e Concessões, na forma dos arts. 2º, caput e incisos I a VI, e 4º, caput, da Instrução Normativa - TCU 78/2018.
3.	Ao benefício pensional instituído pelo Sr. Edvaldo Correa habilitaram-se Alice de Souza Correa (na condição de ex-esposa pensionada) e Jacira Menezes (na condição de companheira) .
EXAME TÉCNICO
Encaminhamentos anteriores
4.	À peça 1,  consta diligência com o fito de carrear aos autos informação/documentação. A UJ respondeu às peças 5 a 8. À peça 10, consta oitiva da interessada a fim de esclarecesse possível irregularidade no valor dos proventos. A defesa foi apresentada à peça 13.
5.	Destarte, os autos estão aptos a ser instruídos no mérito. 
Exame das constatações
6.	Em 11/8/2009, o instituidor Sr. EDVALDO CORREA faleceu; o que habilitou as Sras. ALICE DE SOUZA CORREA (ex-esposa pensionada) e JACIRA MENEZES (companheira) ao percebimento de pensão.
7.	Cabe ressaltar que o instituidor foi aposentado com fundamento na Lei 1.711/52, conforme informação do Gestor à peça 5. Destaque-se que a Sra. ALICE DE SOUZA CORREA já faleceu.
8.	 Em consulta as rubricas salariais que compuseram a base de cálculo do benefício pensional, constatou-se o pagamento decorrente de sentenças judiciais no valor total de R$ 6.547,89 (R$ 4.029,47 e R$ 2.518,42) , o qual foi objeto de oitiva à pensionista, a fim de que esclarecesse a regularidade dos referidos pagamentos.
9.	Em consulta ao Siape (peça 15) , verifica-se que estes pagamentos são originados de sentenças judiciais que há muito transitaram em julgado. No âmbito do TCU, é pacífico o entendimento acerca do pagamento decorrentes de sentença judiciais que se incorporam aos proventos. O acórdão paradigmático é o Acórdão 2161/2005-TCU-Plenário (relator Ministro Walton Alencar Rodrigues) , prolatado em 7/12/2005, cujo entendimento é no seguinte sentido:
a) o pagamento destacado de parcela relativa a decisão judicial que concedeu reajuste relativo a perdas decorrentes de planos econômicos não deve extrapolar a data-base (data de revisão geral de remuneração da categoria) seguinte àquela que serviu de referência ao julgado;
b) a mencionada parcela tem natureza de antecipação salarial, não se incorporando à remuneração, a menos que expressa determinação contrária conste na decisão judicial;
c) no caso de expressa determinação judicial de incorporação da parcela, o pagamento deve ser feito na forma de vantagem pessoal nominalmente identificada (VPNI) , em valores fixos, e não percentuais, sujeita exclusivamente aos reajustes gerais do funcionalismo, subtraindo-se as sucessivas incorporações decorrentes de novas estruturas remuneratórias criadas por Lei até a absorção integral dessa vantagem.
10.	Vale transcrever trecho do voto condutor do Acórdão 213/2012-TCU-Segunda Câmara (relator Ministro Augusto Nardes) , que se apoia na jurisprudência do Tribunal Superior do Trabalho: 
É entendimento pacífico desta Corte que os pagamentos dos percentuais relativos a planos econômicos, a exemplo da denominada URV (3,17%) , não se incorporam aos salários em caráter permanente, pois têm natureza de antecipação salarial, sendo devidos somente até a reposição das perdas salariais havidas no ano anterior, o que ocorre na primeira data-base posterior ao gatilho, conforme o Enunciado n. 322 do Tribunal Superior do Trabalho (TST) .
11.	Assim, para verificar a regularidade da parcela, cabe verificar se os reajustes posteriores da remuneração do interessado a partir da prolação do Acórdão 2161/2005-TCU-Plenário (7/12/2005) foram superiores ao valor das parcelas judiciais em análise. Em jan/2006, os proventos do interessado eram de R$ 8.751,30, incluídas as rubricas em discussão, que totalizaram R$ 3.650,14 (R$ 1.403,90 e R$ 2.246,24) - vide peça 6, pg. 13. À época do falecimento (ago/2009) , os proventos correspondiam a R$ 14.366,17 e as rubricas judiciais foram reajustadas, correspondendo ao valor total de R$ 6.547,89 (R$ 4.029,47 e R$ 2.518,42) - peça 6, pg. 22.
12.	Destarte, considerando apenas o provento básico nas datas indicadas e excluído o valor das rubricas judiciais em menção, os proventos corresponderiam a R$ 5.101,16 (jan/2006) e R$ 7.818,28 (ago/2009) . A diferença entre estes valores (R$ 2.717,12) seria sido suficiente para absorver boa parte do valor que era pago embasado em decisão judicial em jan/2006 (R$ 3.650,14) , restando um valor remanescente de R$ 933,02 à época do falecimento (ago/2009) .
13.	Em simulação do benefício pensional, ajustando-se as rubricas judiciais para o valor de R$ 933,02 (consoante acima dissertado) , constata-se que o valor dos proventos atualmente percebidos (R$ 19.527,53) é superior ao devido (R$ 12.496,88) - vide peça 16.
14.	Em análise da defesa da interessada a respeito da questão (peça 13) , os argumentos podem ser sintetizados da seguinte forma:
	a) ocorrência da decadência prevista no artigo 54 da Lei 9784/99;
	b) as sentenças são protegidas pela coisa julgada;
	c) TCU não pode revisar a pensão civil, "uma vez que se trata apenas de conversão, estando todas as rubricas devidamente consignadas e registradas";
	d) irredutibilidade dos vencimentos;
	e) proventos foram percebidos de boa-fé.
15.	Os argumentos apresentados não merecem prosperar. Explica-se.
16.	Em relação ao item "14-a", esta Corte de Contas, no tocante à decadência, prevista no art. 54 da Lei 9.784/1999, entende que o referido dispositivo legal, ao ser aplicado aos atos de aposentadoria e pensão, conta seu prazo decadencial somente a partir do respectivo registro pelo Tribunal de Contas da União, visto que, em se tratando de ato complexo, só é aperfeiçoado quando de seu registro pelo TCU. Portanto, o prazo decadencial não pode ser contado a partir da concessão administrativa, mas sim a partir do exame pelo TCU. Esse é o teor da Súmula TCU 278/2012, a seguir transcrita:
SÚMULA 278/2012: Os atos de aposentadoria, reforma e pensão têm natureza jurídica de atos complexos, razão pela qual os prazos decadenciais a que se referem o § 2º do art. 260 do Regimento Interno e o art. 54 da Lei nº 9.784/99 começam a fluir a partir do momento em que se aperfeiçoam com a decisão do TCU que os considera legais ou ilegais, respectivamente.
17.	No que tange aos itens "14-b" e "14-d", cabe observar que não há que se falar em ofensa à coisa julgada, pois "a coisa julgada é limitada pela situação jurídica sob cuja órbita se configurou" (voto condutor do Acórdão 6739/2010-TCU-Primeira Câmara, relator Ministro Walton Alencar Rodrigues) . 	
18.	Vale, aqui, transcrever trecho do voto condutor do Acórdão 1857/2003-TCU-Plenário (relator Ministro Adylson Motta) :
Não é demais lembrar que os efeitos da decisão judicial referente a relação jurídica continuativa só perduram enquanto subsistir a situação de fato ou de direito que lhe deu causa, conforme se depreende do disposto no art. 471, inciso I, do Código de Processo Civil [art. 505, I, NCPC]. No tema em estudo, o que se pleiteia, em regra, é o pagamento de antecipação salarial aos autores. Ocorre que o reajuste posterior dos vencimentos incorpora o percentual concedido por força da decisão judicial, modificando a situação de fato que deu origem à lide, pois, em tese, elimina o então apontado déficit salarial. Por outro lado, o art. 468 do CPC [art. 503 , caput, NCPC] dispõe que a força de Lei inter partes, que caracteriza a sentença, restringe-se aos limites da lide e das questões decididas. Logo, manter o pagamento das parcelas antecipadas após o reajuste da data-base, sem que isso tenha sido expressamente pedido e determinado, é extrapolar os limites da lide.
Em suma, não representa afronta à coisa julgada a decisão posterior deste Tribunal que afaste pagamentos oriundos de sentenças judiciais cujo suporte fático de aplicação já se tenha exaurido e que não tenham determinado explicitamente a incorporação definitiva da parcela concedida.
19.	Pela pertinência, transcreve-se, igualmente, trecho do voto condutor do Acórdão 2998/2013-TCU-Segunda Câmara (relator Ministro Benjamin Zymler) :
 (...) Não é razoável, pois, que a servidora permaneça recebendo vantagem oriunda de perda ocorrida em estrutura remuneratória de 1995, não mais vigente.
Havendo alteração na situação jurídica com base na qual foi proferida a sentença, afasta-se a incidência da coisa julgada, ex vi do art. 471 do Código de Processo Civil [art. 505, I, NCPC].
20.	Na mesma linha, os acórdãos proferidos pelo Supremo Tribunal Federal e Superior Tribunal de Justiça, respectivamente, nos autos do Recurso Extraordinário 241.884-ES (relator Ministro Sepúlveda Pertence) e do Mandado de Segurança 11.145-DF (relator Ministro João Otávio de Noronha) , cujas ementas se reproduzem a seguir:
Professores do Estado do Espírito Santo: aplicação de Lei local que determinara a incorporação ao vencimento-base da gratificação de regência de classe: inexistência de violação às garantias constitucionais do direito adquirido e da irredutibilidade de vencimentos (CF, art. 37, XV) . É firme a jurisprudência do STF no sentido de que a garantia do direito adquirido não impede a modificação para o futuro do regime de vencimentos do servidor público. Assim, e desde que não implique diminuição no quantum percebido pelo servidor, é perfeitamente possível a modificação no critério de cálculo de sua remuneração (RE 241.884-ES) . 
MANDADO DE SEGURANÇA. SERVIDOR PÚBLICO APOSENTADO. LEI N. 10.475/2002. COISA JULGADA. PERCEPÇÃO DOS 26,05% DA URP DE 1989. 1. Não há ofensa à coisa julgada material quando ela é formulada com base em uma determinada situação jurídica que perde vigência ante o advento de nova Lei que passa a regulamentar as situações jurídicas já formadas, modificando o status quo anterior. 2. Segurança denegada (MS 11.145-DF) .
21.	Por fim, também nesse sentido se pronunciou o Superior Tribunal de Justiça no Mandado de Segurança 13.721/DF (relatora Ministra Nancy Andrighi) :
Mandado de segurança. Ato coator praticado pelo Conselho da Justiça Federal. Servidores Públicos. Obtenção, mediante ação transitada em julgado em 1993, do reconhecimento do direito à correção monetária de 26,05% sobre sua remuneração mensal (URP) . Posterior aprovação, mediante as Leis nº s 9.421/96, 10.745/02 e 11.416/2006, de Planos de Cargos e Salários, com reestruturação das carreiras do Poder Judiciário. Determinação, pelo CNJ, da absorção paulatina das diferenças de correção monetária, culminando com a equalização dos vencimentos. Alegação de ofensa à coisa julgada. Inexistência.
A coisa julgada que assegura vantagens funcionais se perfectibiliza à vista da Lei vigente à data da sentença. Alterada a Lei, e fixados novos vencimentos, o funcionário só tem direito a sua irredutibilidade, de modo que, se for o caso, perceberá como vantagem pessoal a parcela suprimida. Precedente. Segurança denegada.
22.	A supressão do pagamento destacado da parcela judicial não caracteriza, portanto, desrespeito à coisa julgada; mas, sim, mera equalização dos vencimentos em face de panorama jurídico posterior. Também cabe frisar que o Acórdão 2161/2005-TCU-Plenário, ao estabelecer a necessidade de transformação dos valores percebido em VPNI, com absorção ao longo do tempo, propugna manter preservador o valor nominal dos proventos e, com isso, evitar a respectiva redução dos proventos. Destarte, não cabe alegar que ocorreu a violação ao princípio da irredutibilidade dos proventos.
23.	Em relação ao item "14-c", é competência constitucional desta Corte apreciar a legalidade dos atos de concessão de pensão civil, conforme artigo 71, inciso III, da CRFB/88.
24.	No que concerne ao item "14-e", o princípio da boa-fé é levado em consideração à medida que o Tribunal não exige que os valores já pagos indevidamente sejam ressarcidos aos cofres públicos, pois é aplicado o teor do enunciado de jurisprudência 106 da Súmula do TCU.
CONCLUSÃO
25.	Ante a constatação do pagamento dos proventos acima do devido, caberá proposta de apreciação do ato pela ilegalidade.
PROPOSTA DE ENCAMINHAMENTO
26.	Ante o exposto, propõe-se:
a) considerar ilegal e recusar registro aos atos abaixo nominados, com base nos arts. 71, inciso III, da Constituição Federal, 1º, inciso V, e 39, inciso II, da Lei 8.443/1992 e 260, § 1º, do Regimento Interno do Tribunal de Contas da União (TCU) ;
	- instituidor Sr. EDVALDO CORREA, CPF XXX.620.675-XX, ato número 10802568-05-2009-000095-2 (inicial) ; beneficiária Sr. JACIRA MENEZES, CPF XXX.748.725-XX.
b) dispensar a devolução dos valores indevidamente recebidos até a data da ciência do Núcleo Estadual do Ministério da Saúde no Estado da Bahia do Acórdão que vier a ser proferido, com base no Enunciado 106 da Súmula da Jurisprudência do TCU;
c) esclarecer à interessada que, no caso de não provimento de recurso eventualmente interposto junto ao TCU, deverão ser repostos os valores recebidos após a ciência do acórdão;
d) determinar ao Núcleo Estadual do Ministério da Saúde no Estado da Bahia, com base no art. 45 da Lei 8.443/1992, que:
d.1) faça cessar os pagamentos decorrentes do ato impugnado, comunicando ao TCU, no prazo de quinze dias, as providências adotadas, nos termos dos art. 262, caput, do Regimento Interno do TCU, 8º, caput, da Resolução - TCU 206/2007;
d.2) cadastre novo ato, livre da irregularidade apontada, submetendo-o ao TCU no prazo de trinta dias, nos termos dos arts. 262, § 2º, do Regimento Interno do TCU e 19, § 3º, da Instrução Normativa - TCU 78/2018; 
d.3) informe à interessada o teor do Acórdão que vier a ser prolatado, encaminhando ao TCU, no prazo de trinta dias, comprovante da data de ciência pela interessada, nos termos do art. 4º, § 3º, da Resolução - TCU 170/2004, alertando-a de que o efeito suspensivo proveniente de eventual interposição de recurso não a exime da devolução dos valores indevidamente percebidos após a notificação, em caso de não provimento desse recurso.
	
É o Relatório.

não há.

Procurador Rodrigo Medeiros de Lima.

PESSOAL. PENSÃO CIVIL. IRREGULARIDADE. PAGAMENTO DECORRENTE DE SENTENÇA JUDICIAL. INCORPORAÇÃO AOS PROVENTOS DE FORMA PERMANENTE, SEM A DEVIDA ABSORÇÃO AO LONGO DO TEMPO. ILEGALIDADE. NEGATIVA DE REGISTRO. DETERMINAÇÕES.

PENSÃO CIVIL (PCIV)

Secretaria de Fiscalização de Pessoal (SEFIP).

Trata-se do exame de ato de concessão de pensão civil instituída por Edvaldo Correa, ex-servidor do Núcleo Estadual do Ministério da Saúde no Estado da Bahia.
2.	A Secretaria de Fiscalização de Pessoal (Sefip) , com a anuência do Ministério Público junto ao Tribunal (MPjTCU) , se manifesta pela ilegalidade do ato, ante percebimento de proventos em valor superior ao devido.
3.	A unidade técnica realizou análise percuciente do pagamento da referida rubrica, transcrita no relatório que antecede este voto, motivo pelo qual acolho o encaminhamento propugnado, incorporando os seus fundamentos às minhas razões de decidir. Importa, para clareza do raciocínio, transcrever a conclusão da unidade sobre a ilegalidade do pagamento: 
11.	Assim, para verificar a regularidade da parcela, cabe verificar se os reajustes posteriores da remuneração do interessado a partir da prolação do Acórdão 2161/2005-TCU-Plenário (7/12/2005) foram superiores ao valor das parcelas judiciais em análise. Em jan/2006, os proventos do interessado eram de R$ 8.751,30, incluídas as rubricas em discussão, que totalizaram R$ 3.650,14 (R$ 1.403,90 e R$ 2.246,24) - vide peça 6, pg. 13. À época do falecimento (ago/2009) , os proventos correspondiam a R$ 14.366,17 e as rubricas judiciais foram reajustadas, correspondendo ao valor total de R$ 6.547,89 (R$ 4.029,47 e R$ 2.518,42) - peça 6, pg. 22.
12.	Destarte, considerando apenas o provento básico nas datas indicadas e excluído o valor das rubricas judiciais em menção, os proventos corresponderiam a R$ 5.101,16 (jan/2006) e R$ 7.818,28 (ago/2009) . A diferença entre estes valores (R$ 2.717,12) seria sido suficiente para absorver boa parte do valor que era pago embasado em decisão judicial em jan/2006 (R$ 3.650,14) , restando um valor remanescente de R$ 933,02 à época do falecimento (ago/2009) .
13.	Em simulação do benefício pensional, ajustando-se as rubricas judiciais para o valor de R$ 933,02 (consoante acima dissertado) , constata-se que o valor dos proventos atualmente percebidos (R$ 19.527,53) é superior ao devido (R$ 12.496,88) - vide peça 16.
4	À vista disso, é notória a irregularidade do pagamento decorrente de sentença judicial que foi incorporado aos proventos de forma permanente, sem a devida absorção ao longo do tempo. 
5.	No entanto, a beneficiária Sra. Jacira Menezes apresentou sua defesa, em que sustenta, em síntese, que: i) houve decadência, na forma do art. 54, da Lei 9784/99, ii) as sentenças são protegidas pela coisa julgada, iii) TCU não pode revisar a pensão civil, "uma vez que se trata apenas de conversão, estando todas as rubricas devidamente consignadas e registradas"; iv) irredutibilidade dos vencimentos e v) os proventos foram percebidos de boa-fé. 
6.	Quanto à alegação de decadência, ressalto que os atos de aposentadoria, reforma e pensão têm natureza jurídica de atos complexos, razão pela qual os prazos decadenciais a que se referem o § 2º do art. 260 do Regimento Interno e o art. 54 da Lei nº 9.784/99 começam a fluir a partir do momento em que se aperfeiçoam com a decisão do TCU que os considera legais ou ilegais, conforme a súmula 278 deste Tribunal. Desse modo, não há de se falar em decadência neste caso. 
7.	Não merece, igualmente, prosperar as alegações de que as sentenças são protegidas pela coisa julgada e que há óbice quanto à irredutibilidade dos vencimentos. A sentença faz coisa julgada nos limites da situação fática posta na petição inicial, não representando afronta à coisa julgada a decisão posterior do TCU que afaste pagamentos oriundos de sentenças judiciais cujo suporte fático de aplicação já se tenha exaurido, como o caso em análise (V.g. Acórdão 2254/2019-TCU-Primeira Câmara, relator Ministro Bruno Dantas, 6.334/2018-Segunda Câmara, relator Ministro Jose Mucio Monteiro e 1.111/2017-Segunda Câmara, relator Ministro Augusto Sherman Cavalcanti) .
8.	No que tange ao argumento de que o TCU não poderia revisar o presente ato, "uma vez que se trata apenas de conversão, estando todas as rubricas devidamente consignadas e registradas", ressalto que a apreciação da legalidade dos atos de concessão de pensão civil é competência constitucional desta Corte de Contas, conforme o art. 71, inciso III da Constituição Federal. 
9. 	Por fim, a alegação de boa-fé da interessada é considerada tão somente para fins da não exigência de ressarcimento dos valores já percebidos indevidamente.
10. 	À vista disso, o ato instituído por Edvaldo Correa deve ser considerado ilegal, com a recusa de seu registro. 
Ante o exposto, VOTO no sentido de que o Tribunal aprove o Acórdão que ora submeto à deliberação deste Colegiado.
TCU, Sala das Sessões Ministro Luciano Brandão Alves de Souza, em 2 de junho de 2020.
Ministro JOÃO AUGUSTO RIBEIRO NARDES 
Relator